臺灣高等法院臺中分院民事裁定　　　　　96年度破抗字第18號
抗　告　人　甲○○
上列抗告人聲請宣告破產事件，對於中華民國96年4月16日臺灣
臺中地方法院96年度破字第1號裁定提起抗告，本院裁定如下：
    主  文
抗告駁回。
抗告程序費用由抗告人負擔。
    理  由
一、抗告意旨略以：(一)抗告人於民國95年12月21日提出本件破產
    聲請，於96年1月15日陳報取得道路用地土地第2期出售款、
    及環隆電氣股份有限公司（以下簡稱為環電公司）於1月2日
    匯入薪資新台幣（下同）184,621元，同時檢附存摺影本更
    正資產總額；又於同年2月8日再次陳報取得道路用地土地出
    售尾款、及環電公司於2月2日匯入薪資18萬3,281元，並說
    明抗告人尚任職於環電公司，且提出更正後資產表及財產狀
    況說明書，足見抗告人每月尚有薪資收入得以列入破產財團
    。抗告人於96年2月2日陸續取得95年度年終獎金526,400元
    及96年2、3月份薪資各182,903元，合計892,206元，現金即
    銀行存款已增為2,397,297元，此涉及抗告人有無相當財產
    可構成破產財團之認定要件，原法院應依職權逕行調查、或
    命抗告人為陳報，乃未詳實查核，遽以破產財團之財產，扣
    除財團費用及財團債務後將更形減少，各債權人顯無經由破
    產程序受償之可能，逕認無宣告破產實益及進行破產程序之
    必要，自非允當。(二)又原法院查明抗告人未設質股票，加計
    至96年2月2日銀行存款1,505,091元，已有2,210,000元，倘
    再列入嗣於原裁定前取得之薪資及獎金892,206元，合計抗
    告人剔除有別除權外之資產已有3,102,206元，能否謂扣除
    財團費用及財團債務後，各債權人無經由破產程序受償之可
    能，而無宣告破產之實益。(三)縱依原裁定所列2,210,000元
    為抗告人之破產財團財產，然抗告人僅有3名債權人，抗告
    人之資產扣除已設質之環電公司股票外，應列入破產財團者
    ，除現金（銀行存款）外，僅有環電公司股票80股、及松柏
    嶺公司發行之普通股股票1張（高爾夫球場會員證明）；而
    環電公司之股票價值除每日收盤行情表外，並得由集中交易
    市場售出；另松柏嶺公司股票，原法院既已查明有揭露於網
    站之公開行情表可參，則兩者之變價均屬簡便，無須鉅額費
    用或需耗費時日，破產管理人之工作自非繁重。又破產管理
    人之報酬，由法院定之，依破產法第84條規定，佐以社團法
    人台中律師公會函旨，以律師擔任破產管理人報酬之計算，
    按標的物財產價值9%計算，無標的物每件在直轄市及市以2
    萬元、在縣以16,000元計之，本件破產事件又非繁雜，原裁
    定所列破產財團之財產為2,210,000元，依前開標準計算，
    破產管理人之報酬應不超過198,900元（2,210,000元×0.09
    ＝198,900元）。至破產人及其家屬之必要生活費，依破產
    法第95條第2項規定雖視為財團費用，然夫妻互負扶養之義
    務，且不以無謀生能力為必要，抗告人之配偶有固定薪資，
    年收入計有1,169,760元，有扣繳憑單可據，倘准予宣告破
    產，以抗告人配偶之固定收入，已足供家庭生活費用，並無
    須將抗告人及家屬必要之生活費用列入財團費用，原法院未
    予抗告人陳述意見之機會，遽以抗告人每年尚需支出必要生
    活費241,200元，實欠公允。綜上；本件除破產管理人之報
    酬或破產人及家屬必要之生活費用（無須列入）外，並無其
    他鉅額之財團費用及財團債務，即使將前開費用全數扣除，
    仍有相當之財產可構成破產財團，並無不足清償財團費用及
    財團債務之情事，自有宣告破產之實益，乃原法院未察，遽
    駁回抗告人破產宣告之聲請，爰提起抗告，請求廢棄原裁定
    等語。
二、按破產，對債務人不能清償債務者，宣告之。破產法第五十
    七條定有明文。法院就破產之聲請，應依職權為必要之調查
    ，倘債務人確係毫無財產可構成破產財團，或債務人之財產
    不敷清償破產財團之費用及財團之債務，無從依破產程序清
    理其債務時，得以無宣告破產之實益，應裁定駁回聲請，此
    觀司法院25年院字第1505號解釋自明（最高法院86年度臺抗
    字第479號裁定參照）。故法院審酌有無破產實益，除應考
    量破產人之資產及債務狀況外，尚應斟酌債務人是否確有財
    產可構成破產財團，及債務人之財產是否可敷清償破產財團
    之費用及財團之債務，如顯無資產使多數債權人之普通債權
    獲得公平滿足、或資產不足以支付破產財團之費用及債務時
    ，均無宣告破產之實益。
三、經查：(一)抗告人聲請本件宣告破產，依其所提出之財產狀況
    ，其破產財團之財產有：至96年4月2日止之銀行存款為2,
    397,297元（此一數額包含抗告人出售其所有臺中市○區○
    ○段40之106、48之21、49之3地號土地取得之價金85萬元在
    內）; 環電公司股票1278萬5428股；松柏嶺企業股份有
    限公司發行之普通股股票1張（見原審卷第141至143頁）。
    而抗告人陳報之負債為：積欠環電公司本金30億4253萬51
    53元；德原投資股份有限公司本金9億6000萬元，(三)蔡林
    烈霞1億3658萬5771元。惟查抗告人上開資產，其持有環電
    公司股票中，有高達1278萬5348股已設定質權予案外人展毅
    投資股份有限公司，僅有80股未設定任何擔保物權一節，有
    其提出之財產狀況說明書在卷可稽，又由其與環電公司訂定
    之協議書第3、6條約定內容，該等設質之股票，係用以擔保
    抗告人積欠環電公司之30餘億元債務，將於96年12月31日清
    償完畢，若無法依約如期清償該等債務，質權人展毅投資股
    份有限公司得逕自安排處分該等設質之股票後，將所得價款
    交付環電公司以抵償債務，是抗告人縱經法院宣告破產，依
    破產法第108條規定，上開設質之股票因質權人對之有別除
    權，得不依破產程序行使其權利，自無可能供抗告人所有債
    權人平等受償。雖該等設質之股票，倘日後經質權人處分後
    所得款項，係用以抵償抗告人對債權人環電公司所負債務，
    惟經原法院依裁定前之96年4月14日交易日，查明該股票收
    盤價格每股為21.1元（yahoo.com網站查詢）計算，該設定
    質權之股票價值為2億6977萬843元，則抗告人所負債務於扣
    除該項金額後，仍高達38億6935萬81元之債務。而抗告人所
    有之資產，除上開設質之環電公司股票外，其餘未設質之80
    股環電公司股票，依96年4月14日上開收盤價計算，價值亦
    僅為1,688元；另松柏嶺企業股份有限公司發行之普通股股
    票1張，依抗告人所陳報之價額為60萬元（見原審卷第8頁)
    ，則上開二項資產，加計抗告人截至96年4月2日之銀行存款
    2,397,297元，至多為2,998,985元。惟抗告人之負債卻高達
    38億6935萬81元。抗告人自承其自95年12月31日起即無法依
    與環電公司所訂上述協議書內容清償債務，復有環電公司95
    年12月26日催繳之郵局存証信函在卷可稽 (見原審卷第110
    、111頁），依上開協議書第6條(三)、2.約定，抗告人如未能
    依該協議書約定之期日履行債務者，抗告人應自違約日起給
    付環電公司，按臺灣銀行一年期定存利率計算之利息，而由
    卷附臺灣銀行新臺幣存放款牌告利率表所載，500萬元以上1
    年期定期存款之固定利率為週年利率1.580%計算，抗告人每
    月須支付環電公司之利息數額即高達400餘萬元（即3,042,5
    35,153元X1.580%/12=4,006,005），環電公司如立即求償，
    上開資產尚不足以支付該利息，更遑論尚有資產足以構成破
    產財團。(二)按依破產法第95條規定：「左列各款為財團費用
    ：一、破產財團之管理變價及分配所生之費用。二、破產債
    權人共同利益所需審判上之費用。三、破產管理人之報酬。
    破產人及其家屬之必要生活費及喪葬費，視為財團費用」、
    及第96條規定：「左列各款為財團債務：一、破產管理人關
    於破產財團所為行為而生之債務。二、破產管理人為破產財
    團請求履行雙務契約所生之債務，或因破產宣告後應履行雙
    務契約而生之債務。三、為破產財團無因管理所生之債務。
    四、因破產財團不當得利所生之債務」。抗告人雖以其及其
    家屬之必要生活費，因其配偶有固定收入足以供應，無須其
    負擔，可不將此部分費用列入財團費用；惟破產管理人報酬
    之計算，依抗告人上開所述，亦需198,900元，另如破產財
    團之管理、變價及分配所生之費用，暨其他進行破產程序所
    需費用之支出（諸如破產管理人清查、整理債務人之財產狀
    況，編造債權及資產表冊、召開債權人會議、行使其他權限
    等所需花費），將使抗告人破產財團之財產相形減少，而衡
    之抗告人之負債高達38億多元，債權人欲在破產程序中受償
    之比例甚微，揆諸上揭破產制度之本旨及目的，抗告人並無
    從自破產程序中有效清理其債務，應認無宣告破產之實益，
    以兼顧其他債權人之權益。原栽定以本件無宣告破產之實益
    ，及進行破產程序之必要，駁回抗告人破產宣告之聲請，經
    核並無違誤，抗告人執上詞，提起本件抗告，為無理由，應
    予駁回。
據上論結，本件抗告為無理由，應依破產法第5條、民事訴訟法
第495條之1第1項、第449條第1項、第95條、第78條裁定如主文
。
中　　華　　民　　國　　96　　年　　5 　　月　　7 　　日
                  民事第四庭　　審判長法　官　黃斐君
                                　　　法  官  陳蘇宗
                            　  　　　法  官　張浴美
以上正本係照原本作成。
再為抗告應以適用法規顯有錯誤為理由，並經本院之許可，該許
可以原裁定所涉及之法律見解具有原則上之重要性者為限。
如提起再抗告者應於裁定送達後十日內向本院提出抗告理由狀（
須按照他造人數附具繕本）並繳納抗告裁判費新臺幣壹仟元，同
時委任律師或具有律師資格之關係人為代理人。
　　　　　　　　　　　　　　　　　　　書記官　郭振祥
中　　華　　民　　國　　96　　年　　5 　　月　　8 　　日
                                                      Ｃ
